ACORDAO-COMPLETO-2383276

ACÓRDÃO 12505/2019 ATA 41/2019 - SEGUNDA CÂMARA

VISTOS, relatados e discutidos estes autos que, no presente momento, tratam de embargos de declaração opostos pelo Instituto Deus é Tudo em face do Acórdão 3.081/2019 proferido pela 2ª Câmara do TCU, ao conhecer e rejeitar os embargos de declaração opostos em face do Acórdão 1.965/2019 proferido pela 2ª Câmara do TCU, diante da total impugnação dos dispêndios inerentes ao Convênio 1.409/2009 destinado à implementação da "VIII Eduardo In Fest 2009" sob o valor total de R$ 334.000,00, tendo a vigência do ajuste sido estipulada para o período de 4/12/2009 a 7/4/2010; 
ACORDAM os Ministros do Tribunal de Contas da União, reunidos em Sessão da 2ª Câmara, diante das razões expostas pelo Relator, em:
9.1. conhecer dos embargos de declaração opostos pelo Instituto Deus é Tudo em face do Acórdão 3081/2019-TCU-Segunda Câmara para, no mérito, rejeitá-los, nos termos dos arts. 32, II, e 34 da Lei nº 8.443, de 1992, e do art. 287 do RITCU; 
9.2. informar ao Instituto Deus é Tudo, além do seu representante legal, que a futura apresentação de novos embargos deve passar a ser tratada como medida meramente protelatória e, nos termos do art. 287, § 6º, do RITCU, pode ser eventualmente recebida como mera petição, sem a obtenção de efeito suspensivo, em consonância com a jurisprudência do TCU (v. g.: Acórdão 158/2002-TCU-Plenário, e Acórdãos 1.572/2003, 1.488/2004 e 2.552/2004, da 1ª Câmara) , podendo o TCU eventualmente aplicar, ainda, a correspondente multa por litigância de má-fé, nos termos do art. 58 da Lei nº 8.443, de 1992, dos arts. 15 e 1.026, § 2º, do Código de Processo Civil e do art. 298 do RITCU, em sintonia, por exemplo, com o Acórdão 593/2017-TCU-Plenário, e com o Acórdão 1662/2019-TCU-Segunda Câmara; 
9.3. determinar que a unidade técnica promova o envio da cópia do presente Acórdão, acompanhado do Relatório e do Voto, ao ora embargante, nos termos do art. 179, § 7º, do RITCU, para ciência; e
	9.4. determinar que a unidade técnica promova a remessa do processo à Serur, após as notificações cabíveis, para a subsequente análise do recurso de reconsideração acostado à Peça 77 em consonância com o despacho do Ministro-Relator sorteado à Peça 81.

Embargos de declaração opostos em face do Acórdão 3.081/2019 proferido pela 2ª Câmara do TCU, ao conhecer e rejeitar os embargos de declaração opostos em face do Acórdão 1.965/2019 proferido pela 2ª Câmara do TCU, diante da total impugnação dos dispêndios inerentes ao Convênio 1.409/2009 destinado à implementação da VIII Eduardo In Fest 2009 sob o valor total de R$ 334.000,00, tendo a vigência do ajuste sido estipulada para o período de 4/12/2009 a 7/4/2010.

Segunda Câmara

Ministério do Turismo (vinculador).

3. Recorrente: Instituto Deus é Tudo (CNPJ 07.096.077/0001-56).

13.1. Ministros presentes: Augusto Nardes (na Presidência), Aroldo Cedraz e Raimundo Carreiro.
13.2. Ministro-Substituto convocado: André Luís de Carvalho (Relator).

ACORDAO-COMPLETO-2412745

Acórdão 6708/2020 - Segunda Câmara

ANDRÉ DE CARVALHO

Ministro-Substituto André Luís de Carvalho.

Trata-se, no presente momento, de embargos de declaração opostos pelo Instituto Deus é Tudo em face do Acórdão 3.081/2019 proferido pela 2ª Câmara do TCU, ao conhecer e rejeitar os embargos de declaração opostos em face do Acórdão 1.965/2019 proferido pela 2ª Câmara do TCU, diante da total impugnação dos dispêndios inerentes ao Convênio 1.409/2009 destinado à implementação da "VIII Eduardo In Fest 2009" sob o valor total de R$ 334.000,00, tendo a vigência do ajuste sido estipulada para o período de 4/12/2009 a 7/4/2010. 
2.	O aludido Acórdão 3.081/2019 foi prolatado pela 2ª Câmara do TCU, em suma, no seguinte sentido:
	" (...) 9.1. conhecer dos presentes embargos de declaração para, no mérito, rejeitá-los, sem prejuízo de esclarecer a situação relatada pelo ora embargante, promovendo, para tanto, a mera alteração formal do item 9.1 do Acórdão 1965/2019-TCU-Segunda Câmara no sentido de passar a contar com a seguinte redação:  
	' (...) 9.1. considerar revéis a Sra. Dilene Miranda Job e o Instituto Deus é Tudo, nos termos do art. 12, § 3º, da Lei nº 8.443, de 1992, devendo a documentação apresentada pelo referido instituto, em 15/03/2019, ser recebida como mero memorial, nos termos do art. 160, § 3º, do RITCU, sem prejuízo de o responsável passar a manejar os recursos legalmente cabíveis para a eventual rediscussão de mérito do feito;' e  
	9.2. dar ciência da presente deliberação ao embargante." 
3.	Inconformado novamente, por intermédio do seu advogado, o Instituto Deus é Fiel acostou os seus novos embargos de declaração à Peça 87 nos seguintes termos:
	" (...) Após a oposição de Embargos de Declaração, o TCU prolatou nova decisão, porém, insistiu em não analisar os documentos apresentados, caracterizando omissão, considerando que os documentos apresentados comprovaram a boa e regular aplicação dos recursos.
	Também não houve análise do elemento subjetivo da conduta.
	A análise da boa-fé dos gestores públicos prescindiria de normatização específica, afinal, encontra guarida na legislação ordinária em vigor e na própria Constituição Federal. Contudo, no âmbito das normas que se aplicam ao Tribunal de Contas da União, existe expressa previsão legal, o que reforça ainda mais a tese.
	O artigo 12, da Lei Orgânica do TCU (Lei n. 8.443/92) , reconhece que, quando houver boa-fé do gestor público, a liquidação do débito pode sanar o processo: (...) .
	Subsumindo tal exegese normativa às circunstâncias do caso concreto, os ministros do TCU teriam a obrigação de analisar todas as questões subjetivas acerca da boa-fé do gestor, o que, certamente, impossibilitaria a fixação de qualquer pena porque, na realidade, não houve nenhuma conexão subjetiva dos fatos ao executado.
	No mesmo sentido, o artigo 202, do Regimento Interno do TCU torna obrigatória a análise da a ocorrência de boa-fé na conduta do responsável, sob pena de nulidade processual insanável (grave irregularidade formal e manifesta ilegalidade]: (...) .
	Por seu turno, a Decisão Normativa TCU nº 035/2000, que 'altera a sistemática vigente do art. 23 e §§ 1º e 2º, da Resolução TCU nº 36/95, estabelecendo novos critérios para os casos das decisões que envolvam a rejeição de alegações de defesa de responsáveis em processos de contas e fixam novo prazo para o recolhimento do débito', ratificou, em sua exegese normativa, a necessidade de se analisar as ações dos gestores à luz da boa-fé, considerando o disposto no art. 12, § 2º, da Lei n. 8.443/92 c/c o art. 153, §§ 42 e 59, do Regimento Interno: (...) .
	No caso sub judice, a boa-fé do ex-gestor está comprovada e foi exaustivamente fundamentada ao longo das diversas manifestações processuais na prestação de contas simplificada, contudo, os ministros do TCU não a levaram em consideração, procedendo ao julgamento de forma fria e injusta, quando convalidaram a falsa premissa de que apenas por ser superintendente, deveria ser responsabilizado pelos fatos. Houve, portanto, violação ao princípio do devido processo legal.
	A responsabilidade é o dever de assumir consequências jurídicas em razão da violação de outro dever jurídico. Adequada, também, a afirmação de que, para existir responsabilidade, um ato ilícito precisa estar claramente caracterizado.
	Além disso, a responsabilidade em apuração nos processos em trâmite no TCU é subjetiva, assim é necessário que se demonstre nos autos que determinada pessoa agiu com dolo ou culpa stricto sensu, para que se possa responsabilizá-la.
	Nos autos do processo em análise, não restou demonstrada sequer a culpa, lato sensu, do Embargante, razão pela qual sua responsabilização significaria admitir uma responsabilidade objetiva, o que - para o caso - não encontra respaldo no ordenamento jurídico. Para que haja responsabilização do agente, todos os seus requisitos precisam estar presentes, quais sejam: a] prática de ato ilícito na gestão de recursos federais por agente sob a jurisdição do tribunal, havendo ou não prejuízo ao erário; b) existência de dolo ou culpa como elemento subjetivo da ação; c) existência de nexo de causalidade entre a ação ou omissão do agente público ou privado e o resultado nocivo observado.
	Caso apenas um desses requisitos não esteja presente, a responsabilidade restará afastada, assim como ocorreu no caso sub judice.
	2. REQUERIMENTOS
	Expositis, requer ao Tribunal que seja recebido e provido o presente recurso, para que a c. Corte indique, fundamentada e expressamente, os argumentos que contrapõem os pontos explanados no presente recurso, e que motivaram a Decisão embargada, especialmente para sanar as omissões apontadas.
	Por oportuno, que sejam providos os embargos de declaração com EFEITOS SUSPENSIVOS E MODIFICATIVOS, para adotar as seguintes providências:
	a) Anular o Acórdão recorrido, ante as questões prejudiciais suscitadas, determinando os autos à instância originária para a análise dos documentos anexados;
	b) Caso seja superado o item supra, requer que sejam considerados os documentos anexados antes do julgamento."
É o Relatório.

8.1. Daniel Alves Costa (OAB/SE 4.416), representando o Instituto Deus é Tudo.

Não atuou.

EMBARGOS DE DECLARAÇÃO. TOMADA DE CONTAS ESPECIAL. SUPOSTA OMISSÃO. FALHA CAUSADA PELO PRÓPRIO RESPONSÁVEL. CONHECIMENTO. REJEIÇÃO. NOVOS EMBARGOS DE DECLARAÇÃO. CONHECIMENTO. NOVA REJEIÇÃO. ALERTA. CIÊNCIA. REMESSA DOS AUTOS À SERUR.

TOMADA DE CONTAS ESPECIAL (TCE)

Secretaria de Recursos (Serur); Secretaria de Controle Externo de Tomada de Contas Especial (Secex-TCE).

Trata-se, no presente momento, de embargos de declaração opostos pelo Instituto Deus é Tudo em face do Acórdão 3.081/2019 proferido pela 2ª Câmara do TCU, ao conhecer e rejeitar os embargos de declaração opostos em face do Acórdão 1.965/2019 proferido pela 2ª Câmara do TCU, diante da total impugnação dos dispêndios inerentes ao Convênio 1.409/2009 destinado à implementação da "VIII Eduardo In Fest 2009" sob o valor total de R$ 334.000,00, tendo a vigência do ajuste sido estipulada para o período de 4/12/2009 a 7/4/2010.
2.	Os presentes embargos devem ser, preliminarmente, conhecidos pelo TCU, já que atendidos os requisitos de admissibilidade previstos nos arts. 32, II, e 34 da Lei nº 8.443, de 1992.
3.	Por sua vez, no mérito, os embargos merecem ser rejeitados, já que não subsistiria o suposto vício no aludido acórdão.
4.	Os indevidos questionamentos sobre a decisão do TCU não deveriam sequer ter sido arguidos nos presentes embargos de declaração acostados à Peça 87, já que buscariam promover apenas a mera rediscussão de mérito sobre as questões já debatidas nos anteriores acórdãos.  
5.	Bem se sabe que os embargos não se constituem como a via adequada para a mera rediscussão de mérito do feito (v.g.: Acórdãos 2.635/2015 e 294/2016, do Plenário, Acórdão 7781/2015-TCU-Primeira Câmara, e Acórdãos 12.422/2016, 2.677/2017 e 117/2018, da 2ª Câmara) .
6.	Tampouco se verifica a ocorrência da suposta omissão no aludido acórdão ante a cogitada falta de abordagem em face da ausência de manifestação do Tribunal sobre os documentos apresentados às vésperas do correspondente julgamento, a partir da suposta ideia de que, pretensamente, eles comprovariam a boa e regular aplicação dos recursos federais, e sobre o elemento subjetivo da conduta, até porque esses questionamentos já teriam sido afastados na apreciação dos anteriores embargos, quando ficou registrado que, no presente caso concreto, em sintonia com o art. 160 do RITCU, o prazo fixado para a apresentação das alegações de defesa já teria evidentemente encerrado, ante o término da etapa de instrução do feito, tendo a referida entrega dos documentos pelo Instituto Deus é Tudo ocorrido em 15/3/2019, ao passo que o correspondente processo já estaria na iminência de ser incluído na pauta de julgamento, em 19/3/2019. 
7.	Não por acaso, a Proposta de Deliberação condutora do Acórdão 3081/2019-TCU-Segunda Câmara também registrou a seguinte manifestação:
	" (...) 11. Os presentes embargos, contudo, não teriam força bastante para resultar na modificação do aludido acórdão, não só porque a correspondente documentação não afastaria as evidências de grave infração à norma regulamentar orçamentário-financeira para a subsequente irregularidade das contas com a aplicação da multa legal ao responsável (ora embargante) , em face, por exemplo, da falta do contrato de exclusividade entre o artista e o empresário, com o devido registro em cartório, diante da evidente ofensa, assim, à explícita dicção dos arts. 25, III, e 113 da Lei n.º 8.666, de 1993, e à expressa exigência do termo de ajuste (Cláusula 3ª, II, alínea 'jj') , mas também porque, como o próprio embargante teria dado causa ao atraso na entrega da sua suposta defesa, ele não poderia ser beneficiado pela própria ilegalidade, devendo a aludida documentação ser recebida tão somente como mero memorial sem a suscitada força para a modificação do julgamento."
8.	De todo modo, diante da ausência do suscitado vício no referido acórdão, a futura apresentação de novos embargos deve passar a ser tratada como medida meramente protelatória e, nos termos do art. 287, § 6º, do RITCU, pode ser eventualmente recebida como mera petição, sem a obtenção de efeito suspensivo, em consonância com a jurisprudência do TCU (v. g.: Acórdão 158/2002-TCU-Plenário, e Acórdãos 1.572/2003, 1.488/2004 e 2.552/2004, da 1ª Câmara) , podendo o TCU eventualmente aplicar, ainda, a correspondente multa por litigância de má-fé, nos termos do art. 58 da Lei nº 8.443, de 1992, dos arts. 15 e 1.026, § 2º, do Código de Processo Civil e do art. 298 do RITCU, em sintonia, por exemplo, com o Acórdão 593/2017-TCU-Plenário, e com o Acórdão 1662/2019-TCU-Segunda Câmara.
9.	Bem se vê, ademais, que, à Peça 77, o ora embargante já interpôs o recurso de reconsideração contra o Acórdão 1965/2019-TCU-Segunda Câmara em momento anterior, então, aos presentes embargos de declaração acostados à Peça 87, restando por aí caracterizada até mesmo a preclusão lógica dos presentes embargos, e, assim, restaria reforçada a necessidade de pronta rejeição. 
10.	O TCU deve conhecer, portanto, dos presentes embargos para, no mérito, rejeitá-los, remetendo o presente processo à Serur, após as notificações cabíveis, para a subsequente análise do recurso de reconsideração acostado à Peça 77 em consonância com o despacho do Ministro-Relator sorteado à Peça 81.
Ante o exposto, voto pela prolação do Acórdão ora submetido a este Colegiado.
			
TCU, Sala das Sessões, em 12 de novembro de 2019.
Ministro-Substituto ANDRÉ LUÍS DE CARVALHO
Relator